最高法院民事判決　　　　　　　　　　　　　　　　八十八年度台上字第一二四號
　　上　訴　人　台灣土地開發信託投資股份有限公司
　　法定代理人　楊培塔
　　被 上訴 人　甲○○
右當事人間請求履行協議事件，上訴人對於中華民國八十七年一月十九日台灣高等法
院第二審判決（八十六年度上字第一五三○號），提起上訴，本院判決如左：
    主  文
原判決廢棄，發回台灣高等法院。
    理  由
查，本件上訴人之法定代理人更易為楊培塔，有台灣省政府八十七年三月三十一日
府人二字第一四八一一六號函為憑，茲據其聲明承受訴訟，於法核無不合，合先明
。
次查，上訴人主張：被上訴人及訴外人喬寰於民國七十六年三月十六日與伊立約，向
伊買受坐落台北市○○區○○段四小段一○二號土地（下稱系爭土地），及其上建物
即台北市○○路二○號大樓第四層及地下室第十四號停車位（下稱系爭房屋），被上
訴人及喬寰取得所有權之比例為四分之三、四分之一，約定總價金新台幣（下同）二
千二百六十九萬元及營業稅六十一萬八千一百九十八元，自備款為總價款之百分之二
十，尾款為總價款之百分之八十。被上訴人僅付清自備款部分之價金，依買賣契約第
四條約定，在買受人辦妥尾款貸款手續前，不得要求辦理交屋，詎被上訴人竟提前於
七十七年九月十三日進場裝修，伊乃於七十七年十二月三十一日發函促請被上訴人繳
清尾款，嗣經雙方於七十八年一月三十日就系爭房屋交屋事宜進行協商，被上訴人同
意以七十七年十一月二十日作為交屋完成日期，並同意自該日起至清償日止，按未給
付之尾款加付利息與伊。伊已將房地所有權移轉登記於被上訴人，被上訴人亦於八十
一年五月二十九日償付尾款一千三百六十一萬四千元，但被上訴人僅依該協議給付六
個月之利息與伊，對於七十八年五月二十日起至八十一年五月二十八日止之「利息」
，則迄未給付，爰依上開協議，訴請被上訴人給付該期間內相當於上開利息之違約金
等情。求為命被上訴人給付伊四百五十九萬一千四百六十五元及自八十一年五月三十
日起至清償日止，按週年利率百分之五計算利息之判決。
被上訴人則以：上訴人曾向臺灣臺北地方法院起訴，請求伊給付四百五十九萬一千四
百六十五元及其利息，其請求之依據，亦係本於買賣契約及上訴人所謂之七十八年一
月三十日協議、暨七十七年十二月三十一日之函件，該案業經第一、二審判決上訴人
敗訴確定，茲上訴人就同一法律關係及事實，竟又另行起訴，顯違一事不再理之法則
，應以其訴為不合法而予以駁回。且依買賣契約上訴人至遲應於七十七年七月即應交
屋，詎上訴人迄七十七年九月仍未交屋，伊縱於七十七年九月有先行進場裝修情事，
亦不能指為違約。又上訴人於七十七年十月，仍有逾期未完成之工程，伊乃僱工協助
進行未完之工程，並促上訴人完工移轉所有權，惟上訴人均置之不理。七十八年一月
三十日，雙方係因前述伊斥資僱工進行未完工程之施作到場說明而已，會中並未作成
結論，協商會議紀錄之結論謂：伊同意自七十七年十一月二十日起應按尾款補貼利息
，係上訴人事後擅寫偽造。又關於尾款之給付，約定係辦理銀行貸款支付，伊已依約
於七十八年五月即已將辦理抵押所須之文件及費用交與上訴人指定之代書收受，因上
訴人遲至八十年五月六日方取得土地之所有權，抵押權登記於同年月十四日始辦妥，
故本件尾款遲付係可歸責於上訴人，上訴人竟要求補貼相當於利息之違約金顯無理由
等語。資為抗辯。
原審維持第一審所為上訴人敗訴之判決，駁回其上訴，無非以：按訴訟標的於確定之
終局判決中經裁判者，除法律別有規定外，當事人不得就該法律關係更行起訴。主張
抵銷之對待請求，其成立與否經裁判者，以主張抵銷之額為限，不得更行主張，民事
訴訟法第四百條定有明文。查，上訴人前於八十三年四月八日曾以甲○○為被告，向
臺灣臺北地方法院提起「給付買賣價金等」之訴，主張被上訴人與訴外人喬寰於七十
六年三月十六日共同向其購買座落台北市○○路二十號大樓之第四層及地下室第十四
號停車位，甲○○與喬寰應有部分分別為四分之三、四分之一。約定買受人於付清自
備款並辦妥契約第三條第二款貸款手續後得要求上訴人交屋，嗣因被上訴人尚未依約
繳清自備款及尾款前，已將系爭房屋出租他人，竟違約於七十七年九月十三日進場裝
修，上訴人乃於同年十二月三十一日發函促請被上訴人依約繳清自備款、尾款、營業
稅及利息。嗣經兩造於七十八年一月三十日進行協商，依「協商會議紀錄」被上訴人
同意以七十七年十一月二十日為交屋完成日，其應給付之自備款、尾款及利息自該時
起算。嗣被上訴人僅依協議給付六個月之利息計七十萬零三千三百九十元，而自七十
八年五月十九日起迄八十一年五月二十九日撥付抵押貸款一千三百六十一萬四千元前
，均未再依協議繳付利息。上開抵押貸款應先抵充協議之利息再抵充本金，抵充後尚
欠本金四百五十九萬一千四百六十五元。因而請求被上訴人給付四百五十九萬一千四
百六十五元，及自八十一年五月二十九日起至清償日止按上訴人放款利率計算之利息
。經該院以八十三年度訴字第一○五五號以：兩造間固有被上訴人應給付自交屋日起
至貸款核貸日止，按上訴人放款利率百分之七點七五計算之利息之約定。惟按行使債
權，履行義務，應依誠實及信用方法，民法第二百十九條定有明文。本件兩造於七十
八年一月三十日即為該利息給付之約定，被上訴人且於同年五月五日即交付申辦抵押
貸款之規費及印鑑證明、身分證影本等文件與上訴人指定之代書華興易記聯合事務所
。該代書復於八十年五月二十七日通知被上訴人補繳七十九年之印鑑證明書及戶籍證
明等情，亦有華興易記聯合事務所出具之臨時收據、通知書附卷可參；參照土地及房
屋登記簿謄本上訴人於八十年五月六日方取得系爭土地之所有權，兩造抵押權設定登
記係於同年八月十四日方辦妥，而關於抵押權設定登記之收件日期亦為八十年一節，
則被上訴人抗辯：系爭房地遲未能辦理抵押權貸款，係因上訴人未能取得土地所有權
等語，堪以採信。抵押貸款遲至兩造前開利息約定二年餘後方辦妥，且係可歸責於上
訴人，被上訴人並已依約定繳付六個月之利息，衡諸一般情況，六個月之期間已足上
訴人申辦抵押貸款。參酌上訴人自被上訴人繳付該六個月利息後未再催告被上訴人繳
納利息，甚且被上訴人於八十一年五月二十九日繳付尾款及營業稅一千三百九十八萬
四千九百十九元時，上訴人亦未扣除已屆期之利息，並再催請被上訴人繳交餘欠之尾
款本金及利息，則上訴人遽提本訴，依前開利息約定，將前開被上訴人八十一年五月
二十九日繳付之款項扣除自交屋日起至繳款日止之利息，而請求餘欠之本金、利息各
情，非惟與前開利息之約定不符，甚且其請求自交屋日起至貸款核貸日止長達二年餘
之利息，亦有未當，其行使債權不無違背誠信原則之處。從而，被上訴人應無庸給付
該利息等語，因而為上訴人敗訴之判決，並經台灣高等法院以八十三年度上字第一九
四一號駁回上訴人之上訴確定在案（上訴人曾對台灣高等法院之上開判決提起上訴，
但旋於八十四年十一月二十三日聲明撤回上訴而告確定）。查，上訴人於前訴係請求
被上訴人「給付買賣價金等」，其訴訟代理人於臺灣臺北地方法院八十三年七月十二
日、同年十月二十八日該案行言詞辯論時，均主張係依協議之內容請求利息，此有經
本院調閱該案卷之言詞辯論筆錄可稽（詳臺灣臺北地方法院八十三年度訴字第一○五
五號卷第三十八頁、第三十九頁、第六十一頁、第六十二頁言詞辯論筆錄）。從其案
由「給付買賣價金等」，及其訴訟代理人於言詞辯論期日主張，「係依協議之內容請
求利息」等語觀之，上訴人前訴之訴訟標的係基於買賣契約之價金請求權、及基於「
協商會議紀錄」之利息請求權，故其請求之範圍，除給付買賣價金即尾款外，尚包括
給付協議之利息在內，要無可疑。而本件上訴人亦係依兩造之「協商會議紀錄」請求
給付四百五十九萬一千四百六十五元，僅利息之計算，由前訴之從八十一年五月二十
九日起至清償日止，按上訴人之放款利率計算之利息，減縮為從八十一年五月三十日
起至清償日止，按週年利率百分之五計算，其餘給付之本金金額及當事人與前訴均屬
相同，與前訴應屬同一之訴訟標的，自屬前訴確定判決之效力所及，依前開說明，上
訴人自不得就該法律關係更行起訴，其訴為不合法，應予駁回。第一審法院認本件上
訴人之請求，係屬所謂「會商協議」應補貼之利息，性質上非屬「違約罰金」，其請
求違反誠實信用原則，而為上訴人敗訴之判決，理由雖然不同，結果則並無二致等詞
。為其判斷之基礎。
按訴之同一，以當事人、訴訟標的及訴之聲明三者是否同一為斷。查，本件上訴人於
起訴時陳明：「至此，依據原告（即上訴人）與被告（即被上訴人）間之協議，被告
尚應給付所積欠自七十八年五月二十日至八十一年五月二十九日止，按原告放款利率
計算之違約金，總計為四百五十九萬一千四百六十五元整」（見一審卷六頁正面）；
另於八十六年八月二十二日言詞辯論期日時，陳明：「本件訴訟標的是依七十八年一
月三十日協議內容及七十七年十二月三十一日之函，為違約金之請求權」等語（見一
審卷一一五頁反面），而卷附臺灣臺北地方法院八十三年度訴字第一○五五號、臺灣
高等法院八十三年度上字第一九四一號民事確定判決（附於一審卷二三頁至三四頁）
，上訴人係基於協議之法律關係，請求價金及遲延利息，並為原審所認定之事實，則
兩者之訴訟標的並不相同，前者為基於協議之違約金請求權，後者為基於協議之價金
及利息請求權，自非同一之訴。原審認本件應為前開確定判決效力所及，自屬誤會。
上訴論旨，執以指摘原判決違背法令，求予廢棄，非無理由。
據上論結，本件上訴為有理由。依民事訴訟法第四百七十七條第一項、第四百七十八
條第一項，判決如主文。
中      華      民      國    八十八    年      一      月    二十二    日
                              最高法院民事第三庭
                                  審判長法官  朱  建  男
                                        法官  曾  煌  圳
                                        法官  許  澍  林
                                        法官  鄭  玉  山
                                        法官  顏  南  全
      右正本證明與原本無異
                                              書  記  官
中      華      民      國    八十八    年      二      月      五      日
